【裁判字號】    95,勞訴更(一),1
【裁判日期】    970124
【裁判案由】    給付退休金等
【裁判全文】
臺灣臺北地方法院民事判決    95年度勞訴更（一）字第1號
原      告  己○○
訴訟代理人  張沐芝律師
複  代理人  侯水深律師
被      告  宏竣來令有限公司
法定代理人  甲○○
被      告  明億來令有限公司
法定代理人  甲○○
            丙○○○
            乙○○
            丁○○
被      告  甲○○即楊明昆之.
            丙○○○即楊明昆.
            乙○○即楊明昆之.
上列五  人
共      同
訴訟代理人  薛銘鴻律師
            林麗芬律師
上列當事人間給付退休金等事件，經臺灣高等法院以95年度勞上
字第61號判決廢棄發回本院更為審理，本院於民國97年1月10日
言詞辯論終結，判決如下：
    主      文
被告明億來令有限公司應給付原告新臺幣貳佰零捌萬陸仟貳佰肆
拾肆元，及自民國九十四年八月十日起至清償日止，按年息百分
之五計算之利息。
原告其餘之訴駁回。
訴訟費用由被告明億來令有限公司負擔五分之二，餘由原告負擔
。
本判決第一項於原告以新臺幣柒拾萬元供擔保後，得假執行。但
被告明億來令有限公司以新臺幣貳佰零捌萬陸仟貳佰肆拾肆元供
擔保後，得免假執行。
原告其餘假執行之聲請駁回。
    事實及理由
壹、程序方面：
一、原告於民國94年7月29日提起本件訴訟，於起訴狀記載對被
    告明億來令有限公司（下稱明億公司）及法定代理人楊明昆
    共同起訴，惟楊明昆於94年10月26日死亡，有戶籍謄本可按
    ，其繼承人即被告甲○○、丙○○○、乙○○具狀聲明承受
    訴訟，核與民事訴訟法第175條規定相符，應予准許。
二、次按解散之公司除因合併、分割或破產而解散外，應行清算
    。解算之公司，於清算範圍內，視為尚未解散。有限公司之
    清算，以全體股東為清算人。但公司法或章程另有規定或經
    股東決議，另選清算人者，不在此限，公司法第24條、第25
    條、第113條、第79條分別定有明文。被告明億公司於94年4
    月21日申請解散登記，依上開公司法第24條規定，被告明億
    公司應行清算程序。惟被告明憶公司雖經股東決議選任楊明
    昆為清算人，然並未依法向法院呈報清算人及清算完結之情
    ，業據被告於95年10月23日在臺灣高等法院審理時陳明在卷
    （見臺灣高等法院95年度勞上字第61號卷第221頁），是以
    ，被告明億公司之清算程序尚未終結，其法人格於清算範圍
    內仍然存續。嗣楊明昆於訴訟繫屬中死亡，形同被告明億公
    司無選定清算人存在之情形，而應回歸以被告明億公司之其
    他股東丙○○○等3人及丁○○全體為清算人，此觀前揭公
    司法第113條、第79條規定自明。故本件被告明億公司之法
    定代理人乃被告丙○○○、乙○○、甲○○及丁○○4人，
    先予敘明。
三、再按訴之預備合併，有客觀預備合併與主觀預備合併之分，
    主觀預備合併並有原告多數與被告多數之類型，其在學說及
    實務上，固因具體個案之不同，各按其性質而持肯定說與否
    定說互見，惟在無礙於對造防禦而生訴訟不安定或在對造甘
    受此「攻防對象擴散」之不利益情形時，為求訴訟之經濟、
    防止裁判矛盾、發見真實、擴大解決紛爭、避免訴訟延滯及
    程序法上之紛爭一次解決，並從訴訟為集團之現象暨主觀預
    備合併本質上乃法院就原告先、備位之訴定其審判順序及基
    於辯論主義之精神以觀，自非不得合併提起，最高法院94年
    台抗字第980號裁定、94年台上字第283號判決可資參照。查
    本件原告係就其退休金、特別休假未休工資、勞工保險老年
    給付差額及雇主解僱喪失工作之財產上與非財產上損害，以
    預備聲明方式，起訴請求被告二公司分別賠償，要屬主觀預
    備合併之訴訟型態無疑，惟原告主張被告明億公司為逃避退
    休金給付，始另行改組成立被告宏竣來令有限公司（下稱宏
    竣公司），故審究原告起訴目的乃期由本件訴訟以解決其與
    被告二公司間之勞務糾紛，本院審酌原告先、備位請求並無
    礙被告之防禦，且可達到訴訟經濟、防止裁判矛盾、發見真
    實、擴大解決紛爭、避免訴訟延滯及程序法上之紛爭一次解
    決等目的，揆依前揭說明，應認原告可合併提起本件主觀預
    備合併之訴。
四、末按訴狀送達後，原告不得將原訴變更或追加他訴。但擴張
    或減縮應受判決事項之聲明者或不甚礙被告之防禦及訴訟之
    終結者，不在此限。又被告於訴之變更或追加無異議，而為
    本案之言詞辯論者，視為同意變更或追加，民事訴訟法第25
    5條第1項第3款、第7款、第2項分別定有明文。本件原告於
    96年1月11日民事準備狀（一）變更訴之聲明，惟僅減縮應
    受判決事項之聲明，且不甚礙被告之防禦及訴訟終結，被告
    復對之無異議而為本案之言詞辯論，揆諸首開說明，於法並
    無不合，應予准許。
貳、實體方面：
一、原告主張：
  (一)原告自民國67年4月10日起任職於被告明億公司，該公司於9
    4年4月21日向臺北市政府申請解散登記，至今尚未進行清算
    ，而被告明億公司於94年5月2日在未告知原告情形下，將原
    告勞工保險（下稱勞保）之投保單位移轉至與其營業地點、
    設備及營業項目相同之被告宏竣公司。後者於94年3月10日
    由被告明億公司原負責人楊明昆之子即被告甲○○擔任負責
    人。原告驚覺被告明億公司移轉投保單位有規避退休金意圖
    ，遂向臺北市政府勞工局（下稱勞工局）備案，請協調該公
    司預先給付原告退休金，或結清原告年資等。但因原告不諳
    法律，誤以被告明億公司為相對人向勞工局申請調解，亦有
    請被告宏竣公司承認原告原有年資之申請，以安心繼續受僱
    於被告宏竣公司。不料被告宏竣公司法定代理人即被告甲○○於94年5月31日突然告知原告，謂隔日起所有被告明億公
    司員工都將變為被告宏竣公司受僱人，並要求原告備妥資料
    辦理云云，屆期原告先至被告宏竣公司上班，被告宏竣公司
    竟提出新勞動契約要約，除減薪一半，同時增列許多不合情
    理規定，更甚者該要約不承認原告原在被告明億公司之工作
    年資。雙方復前往勞工局協調無結果。原告再應被告甲○○
    妻林丹楓之請，返回公司繼續協商，被告宏竣公司法定代理
    人甲○○責怪原告不合作，談判不成，經勞工局戊○○小姐
    力勸原告回到公司，被告甲○○原感詑異，嗣瞭解係勞工局
    勸諭原告返回，其反電告勞工局謂被告宏竣公司不要如此不
    忠誠之勞工，惡意解僱原告。
  (二)被告明億公司之原負責人及各董事間，均為近親，而員工林
    丹楓則為被告甲○○之妻，是被告明億公司為一家族企業。
    嗣楊明昆於94年初即已罹病，無力經營被告明億公司起，即
    由楊明昆之子即被告宏竣公司負責人甲○○任被告明億公司
    實際執行業務之人。再者，被告宏竣公司與被告明億公司之
    營業地點、營業設備、營業項目、營業外觀、法定代理人均
    相同，是依公司法第369之第1款之規定，顯然被告明億公司
    與被告宏竣公司單就法人人格而言，為有從屬關係之關係企
    業。且客觀觀察，被告明億公司與被告宏竣公司所有的主管
    暨指揮監督體系與結構皆無任何差異，且解散與成立之時間
    接續關係復緊密相連，就所屬員工與一切營業活動而言，均
    無任何變動。又被告明億公司93年度之資產負債表，該公司
    之固定資產尚有新臺幣（下同）2,848,450元，扣除銷售汽
    車與楊明昆、被告乙○○之100萬元，餘額為1,548,990元，
    卻作價以不合理之價格162,166元出售與被告宏竣公司，足
    證被告明億公司所謂清算銷售固定資產，除將上開二部汽車
    移轉至股東個人名下外，其餘之固定資產則未經公開拍賣程
    序而以極不合理之價格作價移轉予被告宏竣公司，被告明億
    公司所為之清算僅屬作帳行為，並未進行任何清算程序，且
    採取被告明億公司決議解散停止營業、另新成立被告宏竣公
    司繼續營業，將營業上資產、債權權債務由被告明億公司概
    括移轉予被告宏竣公司之方式，藉此迂迴手段鑽營法人格不
    同之傳統法律概念，藉此規避給付退休金等債務。綜上，事
    實上言，被告明億、宏竣二公司就全部營業活動事實而言，
    兩者無從區分，有接續之承繼關係，為同一公司，僅名稱變
    更問題；法律上言，二者實際上等同於「存續合併」，亦即
    「宏竣公司與明億公司合併，宏竣公司存續，明億公司消滅
    」，故被告宏竣公司已概括承受被告明億公司之資產、營業
    、債權債務。
  (三)按前述情形，原告與被告明億公司勞動契約關係自94年5月2
    日起移轉予被告宏竣公司，依民法第305條、第306條營業移
    轉規定，或依勞動基準法（下稱勞基法）第20條規定，原告
    年資隨勞動關係移轉，該二公司法人人格同一，被告宏竣公
    司概括承受被告明億公司債權債務，應負擔被告明億公司對
    原告之勞動契約債務。為此：
    １、原告依勞基法第55條規定，先位聲明第1項請求被告宏
        竣公司給付退休金1,870,595元。另原告在被告明億公
        司長期無特別休假，依勞基法施行細則第24條第3款規
        定，得請求被告宏竣公司給付最近5年之特別休假未休
        工資215,649元，二者合計2,086,244元。
    ２、原告依勞工保險條例（下稱勞保條例）第72條第2項、
        民法第184條第2項、第184條第1項後段、第195條第1項
        、第28條、公司法第23條第2項規定，先位聲明第2項請
        求被告宏竣公司與法定代理人甲○○連帶賠償如下損害
        ：
        (1)原告月薪44,000元，應投保薪資為42,000元，但勞保
          局資料記載月平均工資29,258元，被告明億公司之原
          法定代理人楊明昆及被告宏竣公司之法定代理人楊宜
          貴，明顯以多報少，致原告請領勞保老年給付短缺，
          損失445,970元  。
        (2)又原告51歲，中年失業，再度謀職不易，距強制退休
          齡尚有9年，被告宏竣公司惡意解僱，使原告喪失工
          作權受有未來之工資損害，依霍夫曼式計算，預期估
          算工資損失為4,006,795元，但斟酌原告無庸至被告
          宏竣公司上班所節省之體力、時間，而認原告受有此
          項財產損害200萬元。
        (3)另被告宏竣公司惡意解僱，使原告喪失工作權而致「
          人生無價值」之精神痛苦，而患有重度憂鬱症，亦請
          被告宏竣公司賠償慰撫金50萬元。
        (4)以上合計2,945,970元。
  (四)如法院認原告與被告宏竣公司未成立勞動契約，則請判決被
    告明億公司給付上開金額之退休金與特別休假未休工資，及
    被告明億公司與負責人楊明昆之繼承人即被告甲○○、丙○○○、乙○○連帶賠償上開金額之勞保老年給付損失、財產
    與非財產上損害。
  (五)聲明：
    １、先位聲明：
        (1)被告宏竣公司應給付原告2,086,244元，及自起訴狀
          繕本送達翌日起至清償日止，按年息5%計算之利息。
        (2)被告宏竣公司及被告甲○○應連帶給付原告2,945,97
          0元，及自起訴狀繕本送達翌日起至清償日止，按年
          息5%計算之利息。
    ２、備位聲明：
        (1)被告明億公司應給付原告2,086,244元，及自起訴狀
          繕本送達翌日起至清償日止，按年息5%計算之利息。
        (2)被告明億公司及被告丙○○○、乙○○、甲○○應連
          帶給付原告2,945,970元，及自起訴狀繕本送達翌日
          起至清償日止，按年息5%計算之利息。
    ３、願供擔保，請准宣告假執行。
二、被告均辯稱：
  (一)原告提出勞工保險局（下稱勞保局）製發之勞保資料，顯示
    原告自72年5月10日始任職於被告明億公司，至於原告提出
    載有原告自67年4月10日任職於被告明億公司之在職證明書
    ，係原告為辦理銀行貸款央求楊明昆媳婦林丹楓配合開立，
    林丹楓於80年4月6日嫁予被告甲○○，不知原告實際任職日
    ，在未經查證情況下，於92年3月27日應原告要求為其開立
    到職日為67年4月10日之在職證明書，原告僅以1紙在職證明
    書所載到職日，實無從證明確於67年4月10日起即任職於被
    告明億公司迄94年5月31日止毫無間斷。且證人方美金與謝
    鑫龍分別為原告之妻及兄長，該等證詞設有偏頗，不足採信
    。準此，上開「在職證明書」之「到職日期」為原告個人虛
    偽陳述，原告未盡舉證之責，是其自72年5月10方任職於被
    告明億公司，迄實際離職日94年5月31日僅22年之工作年資
    ，不符勞基法第53條第2款自請退休要件，亦不符合勞保條
    例第58條第1項之老年給付請求要件，其要求退休金及老年
    給付差額，均顯屬無據。且退步言，縱認原告已工作滿25年
    ，惟被告明億公司非以加工、製造為主業，而係從事汽車零
    件買賣為業，於73年8月1日勞基法施行時，並無適用，應自
    87年12月31日起方適用勞基法，算至94年5月31日，期間為6
    年又5個月，以6年半計算退休年資，又因未滿15年，依每年
    2個基數合計為13個基數，若以月平均工資44,014元計算，
    原告應得之退休金應僅有572,182元。
  (二)被告明億公司於94年4月1日即經全體股東同意申請解散登記
    ，並進入清算程序，在清算期間原告繼續留任被告明億公司
    工作，對外以被告明億公司名義送貨，並接受被告明億公司
    給付薪資，且於94年6月6日至被告明億公司請領5月份薪資
    ，從而94年5月份原告仍實際受僱於被告明億公司。被告宏
    竣公司雖曾於94年5月間邀請原告至被告宏竣公司工作，並
    為其辦理勞保加保至被告宏竣公司之手續，惟原告不滿被告
    宏竣公司開立之薪資因而拒絕受僱於被告宏竣公司，雙方未
    成立勞動契約，被告宏竣公司亦於94年6月2日以原告實際未
    到職為由，辦理退保。是原告主張自94年5月1日起即任職於
    被告宏竣公司，與事實不符，且被告宏竣公司既然無受雇原
    告之事實，何來被告宏竣公司不法解雇原告之情事發生。
  (三)被告明億公司成員有楊明昆、被告丙○○○、被告乙○○、
    被告甲○○、丁○○，93、94年間實際負責人為楊明昆，被
    告宏竣公司股東僅被告甲○○1人，被告甲○○於被告明億
    公司持股僅占10分之1，且被告明億公司向由楊明昆主導及
    經營，其實際負責人非被告宏竣公司更非被告甲○○得直接
    或間接控制被告明億公司之人事、財務或業務經營，二者顯
    不符合公司法第369條之2第1項控制從屬公司關係，苟認二
    公司之法定代理人為父子關係，即遂認被告宏竣公司與被告
    明億公司為同一公司，豈非父債子還，與法不合。又被告甲○○早於93年10月15日即向華僑銀行借款200萬元，向朋友
    陶美玲借款100萬元，加上自行存款，擬籌措500萬元，自行
    創設被告宏竣公司，反之，被告明億公司7、8年來均屬負債
    ，加上實際負責人楊明昆於94年初罹患肝癌，無力再經營公
    司，方於94年4月1日召開股東會討論公司解散事宜，被告明
    億公司絕非惡意解散，或有組織變動之脫法行為，故二者係
    按不同程序設立，法人人格不同。至於被告宏竣公司於94年
    3、4月間僅向被告明億公司購買一部份貨品及部分固定資產
    設備，揆諸被告明億公司93年度之資產負債表固定資產尚有
    2,848,450元，僅出售之部分固定資產17萬多元予被告宏竣
    公司，被告明億公司於94年3、4月之銷售額有7,515,393元
    ，被告宏竣公司則僅買受400多萬，準此，被告二公司雖登
    記於同一營業地址，然出資者不同、營業項目略異（被告宏
    竣多網路拍賣），被告明億公司亦非全部出賣資產予被告宏
    竣公司，二者法人人格各自獨立，被告明億公司非全部轉讓
    資產予被告宏竣公司，無概括承受之事實，亦不符合勞基法
    第20條所稱事業單位「改組」或「轉讓」情形。被告宏竣公
    司雖於廣告文宣稱「宏竣來令有限公司成立於2005年，承襲
    明億來令自西元1968年至今，30幾年來之經驗致力於專業煞
    車系統進口」等語，實為招攬客戶之用，不足作為被告宏竣
    公司與被告明億公司為同一法人人格之證明。
  (四)被告明億公司欲結束營業，方於94年3、4月間大量賣出存貨
    及固定資產，以及94年4月21日辦理公司解散登記，再於94
    年5月間賣出40萬元之貨物，並於94年5月24日向國稅局申請
    註銷營業登記，且股東往來等流動負債自86年起即有，累積
    至93年高達26,228,317元，故清算前資產負債表所載股東往
    來20,948,317元非空虛構，故至94年5月31日正式進入清算
    時，斯時已無資產，股東亦已無資產可分配，而投資人清算
    分配報告表即是清算結果，原告未詳核被告明億公司歷年呈
    國稅局之結算申報書及清算前、後資產負債表之科目已不同
    ，遽指被告明億公司之資產未清算，實屬無據。又被告明億
    公司於94年3月份之銷售額（不含稅）為2,131,480元，其中
    1,389,490元出賣予被告宏竣公司，94年4月份銷售額（不含
    稅）為5,383,913元，其中2,950,780元出賣予被告宏竣公司
    ，被告明億公司於結束營業前之資產顯非全部移轉予被告宏
    竣公司。且被告明億公司93年度之固定資產雖為2,848,450
    元，至94年度固定資產銷售額為1,147,880元，是出於隨時
    間所生之折舊剩餘價值，原告主張被告明億公司有以不合理
    價格出售固定資產予被告宏竣公司之情事，顯然對會計學有
    所誤認，況固定資產於94年5月尚有40萬係銷售予第三人王
    春敏，原告稱被告明億公司之固定資產及貨物全部移轉於被
    告宏竣公司，與事實不符。且被告宏竣公司從未對外通知或
    公告承受被告明億公司之債務，殊不構成概括承受之要件，
    原告主張被告宏竣公司概括承受被告明億公司之資產及債務
    ，顯與法不合。
  (五)原告要求被告明億公司給付特別休假工資189,243元部分，
    被告明億公司自87年12月31日起方適用勞基法，至原告94年
    5月31日離職止，復以88年12月31日前之請求權已罹於時效
    ，則原告之特別休假於89年度為7天、90及91年度各為10天
    、92年度至94年度各為14天，合計69天，以原告每月平均工
    資44,014元計算，應僅有101,223元之特別休假工資。
  (六)被告明億公司與被告宏竣公司並無不法解雇之行為，況原告
    縱患有憂鬱症，亦不足證為喪失工作所致，原告請求慰撫金
    賠償顯屬無據。
  (七)均聲明：原告之訴駁回；如受不利判決，願供擔保請准宣告
    免為假執行。
三、兩造不爭執事項：
  (一)原告受僱於被告明億公司，擔任業務工作，月平均工資44,0
    14元，被告明億公司於72年5月10日為原告投保勞保，嗣於9
    4年5月2日辦理退保，94年5月7日被告宏竣公司為原告投保
    勞保，至94年6月2日辦理退保。
  (二)被告明億公司於94年4月間申請解散登記，原告仍持續為被
    告明億公司工作至94年5月31日，另於上開期間申請勞工局
    為勞資爭議調解。
  (三)被告宏竣公司於94年3月間由被告甲○○設立登記，為一人
    公司。
四、得心證之理由：
    原告主張受僱於被告明億公司擔任業務工作，且被告明億公
    司於72年5月10日為原告投保勞保，嗣於94年4月21日被告明
    億公司解散登記後，原告於94年5月2日移轉投保單位為被告
    宏竣公司，然被告宏竣公司於94年6月2日辦理原告勞保之退
    保等情，有被告明億公司變更登記事項卡、勞工保險被保險
    人投保資料表附卷可稽（見本院94年度北勞調字第136號卷
    第26頁及第29至第30頁），復為被告所不爭執，堪信為真正
    。惟原告另主張其自67年4月10日起即持續任職被告明億公
    司至該公司解散，斯時其與被告明億公司之勞動關係隨即移
    轉至被告宏竣公司，因被告宏竣公司與明億公司實際上乃名
    稱變更之同一法人，法律上為存續合併，被告宏竣公司應概
    括承受被告明億公司之債權債務，其惡意解雇原告，自應給
    付原告退休金、特別休假未休工資，並由該公司及法定代理
    人連帶賠償勞保老年給付差額暨財產上及非財產上損害，而
    若認被告宏竣公司未與原告成立勞動契約，則由被告明億公
    司給付及被告明億公司與其法定代理人連帶賠償一節，則為
    被告所否認，並以前揭情詞置辯。是故，本件本院應審究者
    為：(一)原告自何時起受僱於被告明億公司？(二)原告自被告明
    億公司離職之時點為何？離職後，原告有無受雇於被告宏竣
    公司？(三)被告宏竣公司與被告明億公司間有無公司法存續合
    併、民法概括承受、或勞基法第20條事業單位改組或轉讓之
    情形，而被告宏竣公司應承擔被告明億公司對原告之債務？
    (四)原告得否向被告宏竣公司請求給付退休金、特別休假未休
    工資，及向被告宏竣公司及其負責人請求連帶賠償老年給付
    短少損失，暨惡意解僱致原告受有財產上及非財產上損害？
    (五)原告得否向被告明億公司請求給付退休金？(六)原告得否向
    被告明億公司請求給付特別休假未休工資？(七)原告請求被告
    明億公司及其負責人連帶賠償勞保老年給付短少損失是否有
    據？(八)被告明億公司與其負責人應否賠償原告財產上及非財
    產上損害？以下分述之：
  (一)原告自何時起受僱於被告明億公司？
    １、原告主張其自67年4月10日起任職於被告明億公司，並
        提出被告明億公司92年3月27日開立之在職證明書影本
        （見上開調解卷第25頁）為證，此證明書形式上為兩造
        所不爭執，惟被告則以前開在職證明書係原告為辦理銀
        行貸款央求楊明昆兒媳婦林丹楓配合開立，林丹楓並未
        經查證，依原告勞工保險資料記載，原告應係72年5月1
        0日方受雇於被告明億公司云云抗辯，並引用證人林丹
        楓於更審前本院94年度勞訴字第180號案件開庭中證述
        ：當時我們是好同事，他表示要辦銀行貸款，給我這樣
        資料填寫，我有問他有沒有問題，他說沒有問題，至於
        辦貸款與到職日有何關連我不清楚，我也沒查證等語為
        據（見本院94年度勞訴字第180號卷第116頁反面、第11
        7頁）。然按勞基法第7條規定，雇主應備勞工名卡記載
        勞工基本資料，同法第19條規定，勞動契約終止時，勞
        工如請求發給服務證明書、在職證明書，雇主或其代理
        人不得拒絕等語，立法意旨係以雇主因管理上需要而握
        有勞工基本資料，乃要求雇主給予真實且完整之證明文
        件，為雇主之附隨義務。雇主開具之證明所記載之資訊
        ，為勞工與交易他方所信賴之基本資料，不論勞工申請
        在職證明書之目的為何，雇主核發該證明書時自應擔保
        所載資料為完整及真實，更不能配合勞工而為虛偽之記
        載，使信賴資料者產生不利益，因之，雇主所載證明書
        ，應適用禁反言之原則，為不容否認之證明書（estopp
        elcertificate），否則即應承擔不實陳述之不利益後
        果。查證人林丹楓為被告明億公司會計，係該公司負責
        人楊明昆之兒媳婦，與一般員工不同，依據前揭說明意
        旨，其對該公司出具之證明資料理應瞭解其法律效果，
        且應確立出具資料之真實性，始符合前述雇主義務，今
        因原告執此在職證明書為有利證明後，始證稱該證明書
        係在未查證情況下配合原告開立，是證人林丹鳳之證詞
        及被告抗辯，乃事後推託卸責之詞，顯不足採。又因被
        告明億公司未提出所建立之員工檔案，自應以該證明書
        所載『原告在明億公司到職日期為67年4月10日』容為
        原告與雇主被告明億公司間勞動關係期間之初步依據。
    ２、次查，證人林賜煌即被告明億公司客戶宏明公司之負責
        人到庭證述：「（問：證人與原告認識多久？）在67、
        68年間認識（原告），他送貨到我服務的宏明汽車材料
        行而認識」、「明億是宏明的供貨商，因為當時叫貨而
        認識原告」、「我到宏明大約是66年10月，過了一陣子
        就認識原告，詳細時間記不清楚」、「他（原告）是送
        貨，是送汽車來令片」、「（問：證人在宏明的時候，
        原告送貨中間有否中斷過？）當時送貨的有很多人，有
        沒有中斷我不太清楚，一直以來我知道他在明億公司」
        等語（見本院94年度勞訴字第180號卷第111頁反面至11
        3頁）；而證人謝鑫龍即原告堂兄弟亦證述：「（問：
        你知道原告從事何職務？）大約67年前（間）後我介紹
        原告到明億公司工作，該公司作汽車材料，我當時也是
        作汽車材料」等詞（見前開卷第113頁反面）。互核上
        述證言均與前開證明書所載原告到職年67年相符，且原
        告另稱：其於67年7月15日結婚時，由被告明億公司及
        負責人楊明昆各別致贈之禮金600元等情，復據其提出
        禮金簿為證（見前開卷第76頁），被告又未提出其他證
        據證明原告所陳內容係屬不實，足見原告主張其於67年
        4月10日起受僱於被告明億公司，堪可採信。
    ３、至於被告提出記載被告明億公司為原告自72年5月10日
        起加保迄94年5月2日退保之原告勞工保險資料表1份（
        見前開調解卷第29頁），僅為被告明億公司於此期間有
        為原告持續投保事實之證明，惟勞工投保與雇用間本非
        不可分之同一事件，未必排除有雇用而未辦理投保之情
        況，尚無法認該投保資料中投保期間之記載足以推翻本
        院前揭認定，被告持以辯稱原告自72年5月10日受僱被
        告明億公司云云，委不足採。
  (二)原告自被告明億公司離職之時點為何？離職後，原告有無受
    雇於被告宏竣公司？
    １、原告主張被告明億公司於94年4月30日即結束公司營運
        ，且同日為全體員工填寫退保申報表，並於94年5月2日
        送達勞保局，退保自該日生效，是原告受雇於被告明億
        公司至94年4月30日止。又被告宏竣公司於94年5月4日
        為原告辦理勞保之加保申報，勞保局收受申報表日係94
        年5月7日，原告於被告二公司轉換過程中，無間斷亦無
        異議繼續工作，故原告自94年5月1日起即轉換為被告宏
        竣公司之員工，為其所留用等語，已為被告宏竣公司所
        否認，並辯稱被告宏竣公司固曾於94年5月間邀請原告
        至該公司工作，並於同月為其辦理勞保加保之手續，惟
        該邀請僅為要約之引誘，原告嗣不滿被告宏竣公司開立
        之勞動條件因而拒絕受僱於被告宏竣公司，雙方未成立
        勞動契約，被告宏竣公司亦於94年6月2日以原告實際未
        到職為由，辦理退保等詞。按勞動基準法所規定之勞動
        契約，係指當事人之一方，在從屬於他方之關係下，提
        供職業上之勞動力，而由他方給付報酬之契約；勞動契
        約當事人之意思以勞務之給付為目的；其受僱人於一定
        期間內，應依照雇主之指示，從事一定種類之工作，即
        受僱人有一定雇主；且受雇人對其雇主提供勞務，有繼
        續性及從屬性之關係（最高法院89年台上字第1620號判
        決意旨可資參照）。被告明億公司於94年5月2日為原告
        辦理退保後，被告宏竣公司旋於94年5月7日為原告投保
        勞保，固為兩造所是認，惟此勞保投保單位之移轉，僅
        為勞動契約成立之佐證，實質上勞工與雇主間是否成立
        勞動契約，仍應就勞雇雙方有無成立勞動契約之意思確
        認之。
    ２、查被告明億公司雖於94年4月間申請解散登記，惟被告
        明億公司依法在清算期間仍得為了結現務及便利清算之
        目的暫時經營業務。而原告於94年5月份對外送貨均以
        被告明億公司名義寄送，並領有該公司當月之薪資情節
        ，此有94年5月3日、5月13日、5月14日原告親自書寫之
        托運單3份以及原告94年5月份之扣繳憑單申報書1份（
        見本院94年度勞訴字第180號卷第28頁、第29頁）、被
        告明億公司94年6月6日支出證明單1份（見前開調解卷
        第43頁）附卷可稽，參以原告所提出94年6月1日在勞工
        局調解時之陳述紀錄，其上記載原告陳稱「好啦，明億
        做到5月31日，那6月1日就開始是宏竣，那我（即原告
        ）今天，我現在明億公司還在．．」等語（見本院94年
        度勞訴字第180號卷第69頁反面），堪認原告至94年5月
        31日止仍係任職於被告明億公司而非被告宏竣公司。
    ３、又證人黃正淦於本院審理時證述：「（問：為何接觸到
        兩造糾紛？）因為在94年5月底甲○○打電話給我說公
        司沒有員工請我幫忙，我答應在6月1日去幫忙1天。那
        天大約10點多我到公司，甲○○告訴我他與原告之間問
        題，我說你們慢慢去溝通，到下午3點鐘甲○○拿出勞
        動契約說要所有員工簽勞動契約」、「（問：每位員工
        都簽嗎？）沒有，一位袁及雨，一位是原告，兩位沒有
        簽」、「（問：原告當場表示不要簽嗎？）當時原告說
        考慮要不要簽，過一下說他不簽。」等語（見本院94年
        度勞訴字第180號卷第202頁反面），而原告自承被告宏
        竣公司將減薪一半、增訂不合理規定且不同意併計原告
        在被告明億公司年資等情，佐以被告宏竣公司於94年6
        月2日即辦理原告勞保退保事宜，足見原告因勞動條件
        無法合致，並無與被告宏竣公司成立勞動契約之意思甚
        明，原告與被告宏竣公司未成立勞動契約至為灼然，從
        而，原告前揭所稱自94年5月1日起受僱於被告宏竣公司
        ，之後被告宏竣公司惡意解僱原告云云，均乏所依據。
  (三)被告宏竣公司與被告明億公司間有無公司法存續合併、民法
    概括承受、或勞基法第20條事業單位改組或轉讓之情形，而
    被告宏竣公司應承擔被告明億公司對原告之債務？
    原告雖主張被告明億公司與被告宏竣公司有存續合併之情形
    ，法人格同一，依民法第305條第1項、第306條規定被告宏
    竣公司已概括承受被告明億公司之資產、營業、債權債務，
    並有勞基法第20條事業單位改組或轉讓之情形，應對留用之
    原告，承認原告在明億公司之年資云云。惟查：
    １、被告明億公司於66年8月15日設立登記，由股東楊明昆
        、丙○○○、乙○○、甲○○、丁○○5人合資設立，
        資本額為1000萬元，並於94年4月21日解散登記。被告
        宏竣公司則於94年3月10設立登記，僅有股東甲○○人
        ，為1人公司，資本額為500萬元，2公司均為有限公司
        ，有公司登記事項卡可證（見前開調解卷第26頁、本院
        94年度勞訴字第180號卷第33頁），故觀之被告二公司
        名稱、成員、設立登記過程各異，被告宏竣公司為設立
        登記時，被告明億公司法人人格並未消滅，足見被告二
        公司之法人人格乃各自獨立存在。
    ２、次按解散之公司除因合併、分割或破產而解散外，應行
        清算，公司法第24條定有明文。有限公司間之合併除須
        公司全體股東同意外，尚須踐行一定程序，如公司決議
        合併時，應即編造資產負債表及財產目錄，並應即向各
        債權人分別通知及公告，並指定30日以上期限，聲明債
        權人得於期限內提出異議，否則不得以其合併對抗債權
        人，公司法第113條、第72條至第74條亦有明定。查被
        告明億公司於94年4月21日解散，為兩造不爭執，而該
        公司於94年6月16日向臺北市國稅局提出清算申報書，
        內含有清算損益表、清算前資產負債表、清算後資產負
        債表、投資人清算分配報告表、股東可抵扣稅額帳戶變
        動明細申報表5紙，有前開文件附卷可稽（見本院94年
        度勞訴字第180號卷第17頁至第20頁、臺灣高等法院95
        年度勞上字第61號卷第25頁至第29頁、205頁、第206頁
        ），足認被告明億公司於解散登記後即行清算程序，與
        公司因合併而解散不須經清算程序之情形迥異，被告明
        億公司應屬公司合併、分割或破產外事由所為之解散。
    ３、原告固主張被告宏竣公司設立時點與被告明億公司解散
        時點接近，二者負責人相同，法人人格具有實質同一性
        云云，惟查，被告甲○○陳述其早於93年10月15日即向
        華僑銀行借貸200萬元，並向朋友陶美玲借貸100萬元，
        加上自行之存款，欲籌措500萬元，擬自行創設公司，
        適逢陽明昆94年2月入院發現罹患肝癌，實無力再經營
        被告明億公司，方於同年4月1日召開股東會討論公司解
        散事宜，始遲至94年3月10日設立登記被告宏竣公司等
        語，業據其提出收款歷史交易明細表及綜合對帳單、存
        摺影本、診斷證明書影本各1份附卷可證（見本院94年
        度勞訴字第180號卷第38頁至第41頁），則被告宏竣公
        司設立時點與被告明億公司解散時點接近係事出有因，
        難據此認定被告二公司有合併之情事，且縱負責人係同
        一人，亦無從遽以判斷該二公司之法人人格存續有實體
        同一性。況查，被告宏竣公司之出資種類及金額為現金
        500萬元，未包含原告所稱與被告明億公司合併之資產
        ，此有被告宏竣公司登記事項卡可證（見本院94年度勞
        訴字第180號卷第33頁），此外，原告復未提出其他事
        證證明被告二公司踐行前揭法規所定公司合併之條件及
        程序，以實其說，故原告主張被告二公司為存續合併，
        法人人格同一云云，顯不足採。
    ４、再按民法第305條第1項規定，就他人之財產或營業概括
        承受其資產及負債者，因對於債權人為承受之通知或公
        告而生承擔債務之效力。又營業與他營業合併，而互相
        承受其資產及負債者，與前條之概括承受同，其合併之
        新營業，對於各營業之債務，負其責任，同法第306條
        復定有明文。查被告明億公司93年固定資產尚有284萬8
        ,450 元，僅出售部分固定資產17萬274元予被告宏竣公
        司，被告明億公司於94年3、4月銷售額751萬5,393元中
        ，被告宏竣公司之承購佔據其中455萬7,284元，而被告
        明億公司申報清算負債總額有2,094萬8,317元，此均有
        被告提出之資產負債表影本、94年3、4月份發票影本、
        營業稅額申報書影本等件為證（見本院94年度勞訴字第
        180號卷第17頁至第19頁、第42頁至第55頁），足認被
        告二公司間僅存在被告明億公司之部分固定資產轉讓與
        營業貨品之銷售承購關係，至於被告明億公司2,094萬
        8,317元之負債未在雙方交易範圍內，依據前揭法條意
        旨，無從認定被告宏竣公司有概括承受被告明億公司資
        產及負債情事。況被告宏竣公司復自始未對外公示就被
        告明億公司之財產或營業概括承受其資產及負債者，亦
        未對原告表示有承擔被告明億公司對原告之勞動契約債
        務之意思，則縱被告宏竣公司果有概括承受被告明億公
        司資產及負債情節，揆諸前揭法條規定，因其未對債權
        人為承受之公告或通知，其承擔債務之效力亦未發生，
        原告自不得以未發生承擔效力之債務，向被告宏竣公司
        為清償之請求。
    ５、末按勞基法第20條規定：「事業單位改組或轉讓時，除
        新舊雇主商定留用之勞工外，其餘勞工應依第16條規定
        期間預告終止契約，並應依第17條規定發給勞工資遣費
        。其留用勞工之工作年資，應由新雇主繼續予以承認。
        」，同法第57條亦規定年資應合併計算。是以，勞工之
        工作年資是否併予計算，應符合以下二要件，即事業單
        位必須有改組或轉讓之情形，且必須為新舊雇主商定留
        用之勞工。又所謂「事業改組」，如事業單位為公司組
        織者，係指事業單位依公司法之規定變更其組織，公司
        不中斷法人人格，而將其原有之公司組織形態變更為另
        一組織形態而言。其目的在使公司於有變更組織之必要
        時，得不經解散之程序，僅在形式上辦理變更登記即可
        ，而無須中斷公司之業務，但變更後組織，在本質上與
        新設者無殊。至「事業單位轉讓」係指事業單位所有權
        （所有資產、設備）因移轉而消滅其原有之法人事業單
        位的一切資產、設備所有權因轉讓他人承受經營，而消
        滅原有之法人格，即營業的轉讓，公司合併、資產營業
        全部讓與（資產收購）及消滅分割均屬之。查被告二公
        司均為有限公司，且承前所述，被告宏竣公司成立時，
        被告明億公司法人人格尚獨立存在，被告明億公司亦未
        依據公司法將公司組織形態變更為另一組織形態。再者
        ，被告明億公司固然有將部分固定資產及貨物出售予被
        告宏竣公司，惟其法人人格卻未因此而消滅，依前揭說
        明，自無改組或轉讓或合併之情形甚明。況被告宏竣公
        司與原告未成立勞動契約，已如前述，原告自非新舊雇
        主商定留用之勞工，其依據勞基法第20條主張被告宏竣
        公司應繼續承認其任職被告明億公司之年資，與法自有
        未合。
    ６、綜上所述，被告宏竣公司與被告明億公司間無民法概括
        承受、公司法存續合併或勞基法第20條事業單位改組或
        轉讓之情形，自無須適用民法第305條、第306條第1項
        、公司法第75條以及勞基法第20條、第57條等規定，承
        擔被告明億公司對原告之債務，原告前開主張，均非可
        採。
  (四)原告得否向被告宏竣公司請求給付退休金、特別休假未休工
    資，及向被告宏竣公司及其負責人請求連帶賠償老年給付短
    少損失，暨惡意解僱致原告受有財產上及非財產上損害？
    查原告與被告宏竣公司未成立勞動契約，並無原告指述之惡
    意解僱情形，且被告宏竣公司無需承擔被告明億公司對原告
    之債務，均已如上述，故原告向被告宏竣公司請求給付退休
    金、特別休假未休工資均屬無據，而原告主張被告宏竣公司
    及其負責人應連帶賠償老年給付短少損失，暨渠等惡意解僱
    侵權行為致原告受有財產上及非財產損害，亦無所憑據，不
    應准許。
  (五)原告得否向被告明億公司請求給付退休金？
    １、承前所述，原告係自67年4月10日起受僱於被告明億公
        司，則至94年5月31日止，原告工作年資共計27年1個月
        又22日。又原告申請勞工局調解時對被告明億公司代理
        人林丹楓表示於94年5月31日起終止契約，為被告所不
        爭執，堪認原告斯時係申請自願退休之意思表示。而原
        告係43年6月1日出生，有勞保資料表可參（見前開調解
        卷第29頁），於94年5月31日時原告已滿50歲，亦符合
        勞基法第53條得自請退休之要件，故原告前述自願退休
        之請求，於法自屬有據，原告應得向被告明億公司請求
        給付退休金。
    ２、原告主張其月平均工資為44,014元，此為被告所是認（
        見本院卷第62頁反面、臺灣高等法院95年度勞上字第61
        號卷第126頁反面），堪信為真正。又原告主張其退休
        金之計算按勞基法第55條規定，應有42.5個基數等語，
        雖為被告所否認，並抗辯：被告明億公司非以加工、製
        造為主業，而係從事汽車零件之買賣，應於87年12月31
        日起適用勞基法，原告之退休基數僅有13.5個基數，而
        非42.5個基數云云。惟查：
        (1)被告明億公司經營業務範圍為「各種車輛煞車來令之
          加工製造及買賣業務」，有該公司登記事項卡可按（
          見前開調解卷第26頁），另該公司於66年12月14日經
          臺北市政府建設局核准在臺北市○○○○○路路6段
          159巷3弄1號1樓工廠登記，於79年間經桃園縣政府核
          准在桃園縣蘆竹鄉設立工廠，亦有經濟部工業局95年
          5月11日工中字第09505002740號函可稽（見本院94年
          度勞訴字第180號卷第261頁）。雖上開經濟部函文另
          稱被告明億公司設立臺北市○○○○○路6段159巷3
          弄1號1樓工廠登記因歇業或他遷不明，未依規定辦理
          80年工廠校正，業經臺北市政府建設局80年9月12日
          公告註銷在案，桃園縣蘆竹鄉工廠設立後並未辦理登
          記等語，然被告明億公司已自承其負責人楊明昆與其
          小舅子合夥，臺北市○○○○○路6段之工廠為其小
          舅子組成之工廠一詞（見本院卷第61頁反面），而該
          工廠復以被告明億公司名義申請，足見臺北市南港忠
          孝東路6段之工廠仍屬被告明億公司所經營管理。又
          桃園縣蘆竹鄉工廠固未辦理工廠登記，惟該行政登記
          管理規定是否遵守，與是否實際營業無涉，被告明億
          公司持之抗辯被告明億公司僅從事買賣業務云云，均
          非足取。
        (2)再參以證人林賜煌於本院審理中證述伊為宏明公司負
          責人，宏明公司與明億公司自66年至80多年宏明公司
          結束大約往來10多年，伊沒有看過明億公司有機器製
          作來令片，而是他們將舊的來令片回收再重新加工貼
          上新的煞車皮，磨砂車盤因為不平，就送到明億公司
          請他們磨平，沒有看過明億公司之磨平機器等語等語
          （見本院94年度勞訴字第180號卷第112頁正反面、第
          114頁反面、第115頁），證人方美今於本院審理時證
          稱：「（問：原告到被告明億公司，該公司是否作磨
          煞車、加工來令片的工作？）有三部機器，還有抽風
          機，在抽汽車來令片的廢棄抽調」、「（問：是否看
          到誰在從事煞車盤及加工的工作？）甲○○、陽明昆
          、丁○○都有」、「（問：請問看到實際內容為何？
          ）是舊式的煞車皮，我先生要帶回去裁剪，修剪後再
          帶回公司更換」等詞（見上開卷第201頁正反面、第2
          02頁），均顯示被告明億公司在設立之初即持續從事
          來令片加工及磨砂車盤之業務，且被告明億公司當時
          設址於臺北市○○○路路段上，本與位在臺北市○○○路地段及桃園縣蘆竹鄉之工廠所在地不同，營業往
          來客戶未見過加工機器，亦不足為奇。則被告明億公
          司以加工製造汽車煞車來令片零件為業務，依勞基法
          第3條第1項第3款規定，於該法公布施行時即為適用
          ，非如被告所稱自87年12月31日起始適用勞基法。
        (3)又依前所述，被告明億公司係工業生產分類表中之「
          汽車零件製造業」，屬於工廠法施行細則第2條後段
          所稱之「僱用工人從事製造、加工、修理、解體等作
          業場所或事業場所」，為工廠法所稱之工廠。按工廠
          法施行則第3條規定「本規則所稱工廠及工人，係指
          工廠法施行細則所稱之工廠及工人」，而該條所稱之
          工人不以從事製造、加工、修理、解體等工作者為限
          ，如係受雇主僱用而於工廠作業場所或事業場所工作
          而獲致工資者，亦屬該法所稱之工人，復經大法官會
          議釋字第226號解釋闡述明確。據此，縱原告為被告
          明億公司之送貨員，但仍為工廠法適用主體。
        (4)按勞工工作年資自受僱之日起算，適用本法前之工作
          年資，其資遣費及退休金給與標準，依其當時應適用
          之法令規定計算；當時無法令可資適用者，依各該事
          業單位自訂之規定或勞雇雙方之協商計算之。適用本
          法後之工作年資，其資遣費及退休金給與標準，依第
          17條及第55條規定計算，勞基法第84條之2定有明文
          。承前，被告明億公司屬工廠法之工廠，且以加工製
          造汽車煞車來令片零件為業務，亦符合勞基法第3條
          第1項第3款規定之製造業，而原告自67年4月10日受
          僱於被告明億公司，迄94年5月31日退休，工作年資
          跨越勞基法適用之前後，是依據前開條文意旨，其跨
          越之前後年資自受僱之日起算且為併計，惟退休金之
          給予標準則應分段適用，即於73年8月1日勞基法施行
          以前，適用關於工廠工人之退休規定，即依臺灣省政
          府另訂之「台灣省工廠工人退休規則」計算退休金，
          至勞基法施行後，則適用該法第55條規定。
        (5)次按台灣省工廠工人退休規則第9條第1款規定工人退
          休金之給與規定如左：一、依第5條規定自願退休之
          工人及依第6條規定命令退休之工人，工作年滿15年
          者，應由工廠給與30個基數之退休金，工作年資超過
          15年者，每逾1年增給半個基數之退休金，其賸餘年
          資滿半年者以1年計算，未滿半年者不計，合計最高
          以35個基數為限。而勞基法第55條第1款則規定：勞
          工退休按其工作年資，每滿1年給與兩個基數。但超
          過15年之工作年資，每滿1年給與1個基數，最高總數
          以45個基數為限。未滿半年者以半年計，滿半年者以
          1年計。換言之，依上開工廠工人退休規則規定工作
          年資前15年係給與30個基數，若於勞基法施行後，又
          重新起算15年，每滿1年給與兩個基數，顯與勞基法
          第84條之2規定本旨不符，故勞基法施行時起算之退
          休金基數，每1年以2個基數計算前15年年資之起算日
          ，無論依勞基法或勞基法施行前之15年年資，應自受
          僱之初起算。準此，本件原告之退休年資應合併勞基
          法實施前後之年資，前15年僅得以30個基數為上限，
          故原告自67年4月10日受僱時起前15年工作年資以2個
          基數計算，超過15年之工作年資依勞基法第55條規定
          每滿1年給與1個基數，合計原告退休基數應為42.5個
          基數，被告辯稱僅13.5個基數云云，顯不可採。又原
          告平均工資為44,014元，以此計算，原告得向被告明
          億公司請領之退休金共計1,870,595元（44,014元×4
          2.5）。
  (六)原告得否向被告明億公司請求給付特別休假未休工資？
    １、原告主張自其在被告明億公司任職起，長期無特別休假
        ，凡要求休假則需扣薪，顯然被告明億公司從未依法給
        予原告特別休假，此屬可歸責於雇主之事由等情，為被
        告明億公司於言詞辯論時及書狀所載均不爭執，依民事
        訴訟法第280條第1項規定，視同自認，且被告明億公司
        未能提出原告有休畢特別休假之證明，堪信為真正。惟
        原告另主張被告明億公司應補償原告近5年之特別休假
        未休工資215,649元（1,467×147日＝215,649）等語，
        則為被告所否認，並以被告明億公司為買賣業，自87年
        12月31日起方適用勞基法，至原告94年5月31日離職止
        ，原告於88年12月31日前之請求權已罹於時效，則原告
        之特別休假未休工資依勞基法第38條規定，應僅為101,
        223元（1,467×69日＝101,223）等語抗辯。
    ２、按勞基法施行細則第24條第3款規定，特別休假因年度
        終結或終止契約而未休者，其應休未休之日數，雇主應
        發給工資。查原告僅請求起訴前近5年，即自89年4月10
        日起算至94年4月10日間之特別休假未休工資，與被告
        明億公司抗辯原告於88年12月31日前特別休假未休工資
        之請求權已罹於時效抗辯一節無關。又查，原告自67年
        4月10日在被告明億公司任職，已超過10年以上，自77
        年4月10日滿10年，其特別休假依勞基法第38條規定，
        於89年度為26日、90年度27日、91年度28日、92年度29
        日、93年度30日、94年度30日，合計170天。而原告之
        月平均工資為44,140元，已如前述，其日平均工資為
        1,467元，以此計算，被告明億公司原應給予原告特別
        休假未休工資為249,390元（1,467×170日），惟原告
        僅請求147日即合計215,649元，於此範圍內，原告之請
        求均屬有據。
  (七)原告請求被告明億公司及其負責人連帶賠償勞保老年給付短
    少損失是否有據？
    １、按投保單位違背勞保條例規定，將投保薪資金額以多報
        少或以少報多者，自事實發生之日起，按其短報或多報
        之保險費金額，處以2倍罰鍰，並追繳其溢領給付金額
        ，勞工因此所受損失，應由投保單位賠償之；又勞保被
        保險人請領老年給付者，保險年資合計每滿1年按其平
        均月投保薪資，發給1個月老年給付，其保險年資合計
        超過15年者，超過部分，每滿1年發給付2個月老年給付
        ，但最高以45個月為限，滿半年者以1年計，勞保條例
        第72條第2項、第59條分別定有明文。是故勞保老年給
        付，勞工因雇主將投保薪資以多報少所受老年給付損失
        ，涉及勞工之投保年資與月平均投保薪資最後之確實年
        資與薪資金額，勞工雖因原雇主遲延加保及短報投保薪
        資，但勞工向勞保局請領老年給付前，可能另謀他職而
        由其他雇主再投保，亦可能有其他保險事故發生，是老
        年給付於未向勞保局請領前，均處於變動情形，無法認
        定勞工已實際受有老年給付投保薪資之損失。
    ２、查原告於72年5月10日由被告明億公司以薪資8,400元為
        其投保勞保，其後歷7次調整投保薪資，由78年8月1日
        之9,000元，逐次調整至93年2月1日30,300元，迄於94
        年5月2日退保，94年5月7日再由被告宏竣公司按投保薪
        資33,300元重新投保，至94年6月2日退保，投保年資23
        年66日等事實，有原告提出其勞保投保資料表可參（見
        前開調解卷第44頁、第45頁），又原告為43年6月1日出
        生，至94年6月2日退保時，尚未滿55歲，則若以原告投
        保年資、年齡而論，均與勞保條例第58條各款得請領老
        年給付之要件不符，原告自被告明億公司退休斯時，當
        無從向勞保局請領老年給付。原告雖主張因被告明億公
        司未於67年4月10日任職時起為原告投保，且投保薪資
        較實際薪資短少，致原告本可請領老年給付而未能領取
        ，原告如得請領老年給付，則因投保薪資短報，受有老
        年給付短少445,970元之損害云云，惟審酌原告前開所
        述，其係請求被告明億公司賠償投保薪資短報之損害，
        並以25年投保年資及88年4月10日起至94年4月10日止原
        告實際薪資42,000元與投保薪資29,258元之差額計算其
        損害，然而，原告起訴甚且至本院言詞辯論終結後，原
        告距得向勞保局請領老年給付尚須有多年期間，在該段
        期間內原告可再至其他雇主工作並投保勞保，此參原告
        自稱於94年6月2日離職後在民進黨黨部工作等語足佐（
        見本院94年度勞訴字第180號卷第124頁反面），故迨至
        原告實際向勞保局請領老年給付時，原告於其時之平均
        月投保薪資及可領取之老年給付金額為何均無法確定，
        原告之後實際領取老年給付時計算金額所依憑之月投保
        薪資，既可能較之原告主張之應投保薪資42,000元或高
        或低，且縱認原告主張於88年4月10日至94年4月10日此
        段期間被告明億公司投保薪資以多報少之情為真，此部
        分事實是否會影響原告嗣後領取之老年給付金額亦無從
        得知，本院難以確認原告此段期間投保薪資若有短報，
        實際所受損害與所失利益為何，更無法以原告所採計算
        方式而認原告主張老年給付短少損害為真正，從而，原
        告依勞保條例第72條第2項、民法第184條第2項、第28
        條及公司法第23條第2項等規定請求被告明億公司及其
        負責人連帶賠償其因投保薪資短報致受老年給付短少損
        害云云，要非可採。
  (八)被告明億公司與其負責人應否賠償原告財產上及非財產上損
    害？
    原告雖主張原告遭被告明億公司惡意解僱時，年僅51歲，如
    以勞基法強制退休年齡為準，原告尚有9年之受僱期間，現
    遭該公司惡意僱，再度謀職實屬不易，應可預期工資損失，
    依霍夫曼式計算為400萬6,795元，扣除原告節省之體力、時
    間，原告受有200萬元損害。又原告因此工作權喪失，中年
    失業，患有重度憂鬱症，人格受辱，故得依民法第195條第1
    項規定請求被告明億公司賠償非財產損害50萬元云云，然查
    ，被告明億公司與原告間訂立勞動契約，被告明億公司按勞
    基法規定負有照護勞工之義務，依法有給付原告退休金之義
    務，實務見解亦認勞工退休金性質為「延期後付」之工資，
    雇主不應規避（最高法院92年台上字第2152號判決意旨參照
    ），既屬後付之工資，即係本於勞動契約而成立之雇主義務
    。本件原告於94年5月31日以自願退休方式終止與被告明億
    公司間之勞動契約而請領退休金，即係終結與該公司到期之
    後付工資，雙方勞動契約關係已為消滅．原告已無再提供勞
    務義務，又豈能再以預期未來喪失工資請求賠償。再者，被
    告明億公司係因解散後，原告自願退休而終止兩造間勞動契
    約，被告明億公司對原告仍有退休金給付義務，且被告宏竣
    公司與原告間係因勞動條件無法合致而未成立僱傭關係，亦
    無惡意解僱原告行為，均如前述，則被告明億公司之原法定
    代理人楊明昆並無原告所指稱意圖規避給付退休金義務，以
    解散公司、移轉營業手段，唆使其子甲○○惡意解僱原告情
    事，尚難以被告明億公司解散事實，而認被告明億公司及其
    負責人有侵權行為。至被告明億公司迄今雖未履行給付退休
    金義務，但被告明億公司此一債務不履行，究造成原告何項
    具體人格權受損，原告僅以人性尊嚴受損、人生無價值等為
    主張，其內容寬泛，尚難認符合民法第195條第1項所稱「其
    他重大人格法益」之範圍。是故原告依侵權行為法律關係，
    請求被告明億公司與被告甲○○、丙○○○、乙○○連帶賠
    償財產上損害200萬元及非財產上損害50萬元，洵不足採。
五、綜上所述，原告主張被告宏竣公司應給付退休金、特別休假
    未休工資及請求被告宏竣公司與被告甲○○連帶賠償勞保老
    年給付短少損害與侵權行為所生財產損害與非財產損害等，
    並不可取。另原告主張被告明億公司應給付退休金、特別休
    假未休工資，應屬有據，而原告請求被告明億公司及被告甲○○、丙○○○、乙○○應連帶賠償勞保老年給付短少損失
    、侵權行為財產上及非財產上損害，則非有據。從而，原告
    依勞基法第55條、勞基法施行細則第24條第3款規定，請求
    被告明億公司給付退休金1,870,595元、特別休假工資215,6
    49元，合計2,086, 244元，及自起訴狀繕本送達被告明億公
    司之翌日即94年8月10日起至清償日止，按年息5%計算之利
    息，為有理由，應予准許。至其逾此部分之請求，為無理由
    ，應予駁回。
六、兩造分別陳明願供擔保，聲請宣告假執行及免為假執行，就
    原告勝訴部分，均核無不合，爰分別酌定相當擔保金額准許
    之。至原告敗訴部分，其假執行之聲請亦失其依據，應併予
    駁回。
七、本件事證已臻明確，兩造其餘攻防，核與判決結果不生影響
    ，爰不一一審酌，附此敘明。
、據上論結，原告之訴為一部有理由、一部無理由，依民事訴
    訟法第79條、第390條第2項、第392條第2項，判決如主文。
中    華    民    國    97    年    1    月    24     日
                        勞工法庭法  官  鄭佾瑩
以上正本係照原本作成
如對本判決上訴，須於判決送達後20日內向本院提出上訴狀
中    華    民    國    97    年    1     月    24    日
                                書記官  高雲龍


司法院資訊處製作；財團法人民間司法改革基金會備份。
